【裁判字號】    92,上易,486
【裁判日期】    920516
【裁判案由】    詐欺
【裁判全文】
臺灣高等法院高雄分院刑事判決九十二年度上易字第四八六號
    上  訴  人
    即  被  告  乙  ○
    選任辯護人  湯阿根律師
右上訴人因詐欺案件，不服臺灣高雄地方法院九十一年自字第四四七號中華民國九十
二年二月十七日第一審判決，提起上訴，本院判決如左：
    主  文
原判決撤銷。
乙○無罪。
    理  由
一、自訴意旨略以：上訴人即被告乙○（下稱被告）明知自己無能力償還對保證責任
    高雄市第三信用合作社（下稱高市三信）所積欠之貸款新台幣（下同）一千一百
    萬元等債務，竟意圖為自己不法之所有，向自訴人甲○○（下稱自訴人）佯稱欲
    將其與父親李鴻巖共有坐落高雄市○○區○○段八三五地號之土地全部及其上房
    屋即同段五一六建號建物，以九百萬元出售予自訴人，並由被告自行補足對高市
    三信上開貸款債務之不足額，以清償該筆貸款債務，進而塗銷高市三信以上開房
    地所設定一千三百二十萬元之最高限額抵押權，使自訴人不疑有他而陷於錯誤，
    遂於民國九十年九月十二日與被告正式簽訂買賣契約，並於九十年九月十二日、
    九月十九日、十月二日分別交付票面金額六十萬元、七十萬元、七十萬元之支票
    各一紙予被告，且於九十年九月十三日、九月二十日、十月三日由被告向銀行兌
    領無訛，詎被告詐得上開款項後，雖有將上開房地所有權移轉予自訴人，惟竟未
    依約向高市三信清償貸款債務，致高市三信向臺灣高雄地方法院民事執行處聲請
    拍賣上開房地，且於九十一年十二月十七日，由案外人李淑娥拍定買受，自訴人
    始知受騙，因認被告涉刑法第三百三十九條第一項之詐欺取財罪嫌云云。
二、按犯罪事實應依證據認定之，無證據不得推定其犯罪事實；不能證明被告犯罪者
    ，應諭知無罪之判決，刑事訴訟法第一百五十四條、第三百零一條第一項分別定
    有明文。次按事實之認定應憑證據，如未能發現相當證據，或證據不足以證明
    ，自不能以推測或擬制之方法，為裁判基礎；且刑事訴訟法第一百五十六條第二
    項規定，被告之自白，不得作為有罪判決之唯一證據，仍應調查其他必要之證據
    ，以察其是否與事實相符，其立法意指乃在被告雖經自白，仍應調查其他必要之
    補強證據擔保自白之真實性；亦即以補強證據之存在，藉之限制自白在證據上之
    價值。而所謂補強證據，則指除該自白本身外，其他足資以證明自白之犯罪事實
    確具有相當程度真實性之證據而言。雖其所補強者，非以事實之全部為必要，但
    亦須因補強證據與自白之相互利用，而足使犯罪事實獲得確信者，始足當之（最
    高法院四十年台上字第八六號、七十四年台覆字第一○號判例意旨參照）。而被
    告所為不利於己之供述，其內容有未達於自白之程度者，基於舉重明輕之法理，
    亦須受同一證據法則之限制，應無疑義。又刑法第三百三十九條第一項之詐欺罪
    ，必須行為人自始基於不法所有之意圖，以詐術使人交付財物，始能構成，所謂
    以詐術使人交付，必須被詐欺人因其詐術而陷於錯誤，若其所用方法，不能認為
    詐術，亦不致使人陷於錯誤，即不構成該罪，亦經最高法院四十六年臺上字第二
    六○號判例揭櫫甚明。
三、本件自訴人認被告涉有詐欺取財罪嫌，無非係以被告未依約清償貸款債務，致其
    所購買之房地遭拍賣等情，及卷附不動產買賣契約書、支票等為其主要依據。訊
    據被告固對於其與自訴人間訂立不動產買賣契約，並兌領自訴人所交付用以支付
    買賣價金之面額共計二百萬元之支票三紙等情供承不諱，惟堅決否認有何詐欺取
    財之犯行，辯稱：本件買賣房地之事，均由兄長李志祥幫忙處理，當時有打算再
    向其他銀行轉貸以清償不足額之貸款債務，惟因經濟不景氣，短時間內難以籌措
    款項，始引起自訴人誤認伊有詐欺之嫌，況伊業將收取之價金二百萬元全數歸還
    自訴人，足徵伊自始並無詐欺意圖等語。經查：
  (一)被告與自訴人於九十年九月十二日簽訂不動產賣契約，將被告與其父李鴻巖所共
    有，坐落高雄市○○區○○段八三五地號之土地全部、及其上門牌號碼高雄市○
    ○○路五二號之房屋（建號：苓雅區○○段五一六號），售予自訴人，總價金為
    九百萬元，且雙方約定，被告應於上開不動產所有權移轉登記後，清償前向高市
    三信貸款所積欠之一千一百萬元債務，而扣除本件買賣價金九百萬之不足額部分
    ，應由被告自行補足，並於清償該貸款後，塗銷高市三信以上開房地所設定一千
    三百二十萬元之最高限額抵押權。自訴人則於九十年九月十二日、九月十九日、
    十月二日分別交付票面金額六十萬元、七十萬元、七十萬元之支票各一紙予被告
    ，被告旋即於九十年九月十三日、九月二十日、十月三日向銀行兌領收訖，復於
    九十年九月二十八日將上開房地所有權移轉登記予自訴人所有。惟因被告未如期
    繳清貸款債務，高市三信遂於九十一年四月十一日，向臺灣高雄地方法院民事執
    行處聲請拍賣抵押物，並於九十一年十二月十七日，由案外人李淑娥拍定買受等
    情，業據被告坦承在卷，核與自訴人指陳情節相符，並有不動產賣賣契約書、支
    票三紙在卷可稽，且經臺灣銀行鳳山分行九十一年十月二十九日銀鳳營字第○九
    一二五○七六五二一號函、華南商業銀行東苓分行九十一年十月二十九日（九一
    ）華東苓存字第九一○二一○號函就兌領情形函覆明確，復經原審向原審法院民
    事執行處調取九十一年度執字第一三九四五號卷核閱無訛（見原審卷第四至十一
    、三三至三四、三六至三七、五三至六六頁），上開事實，堪予認定。
  (二)惟按，民事債務當事人間，若有未依債務本旨履行給付之情形，衡諸一般社會經
    驗以觀，其原因非一，有因不可歸責之事由無法給付，或因合法得對抗他造主張
    抗辯而拒絕給付，甚於債之關係成立後，始行惡意遲延給付，所在多有，非必當
    然出於自始無意給付之詐欺犯罪一端，縱令有出於惡意不為履行者，苟無足以證
    明其在債之關係發生之初始，顯具有不法所有意圖之積極證據，亦僅能令負民事
    之遲延給付責任，揆諸前揭說明，尚不得據此債信違反之客觀事態，而推定被告
    即債務人自始即有不法所有之意圖而施用詐術。
  (三)被告供稱：伊所積欠高市三信之貸款，扣除買賣價金之不足額部分，本由伊兄長
    李志祥代為處理，欲尋求其他銀行轉貸，惟因經濟不景氣，短時間內無法籌措，
    且伊經常外出工作，自訴人聯絡無著，始誤認伊有詐欺之意圖等語，核與證人即
    被告兄長李志祥於本院調查中證稱情節相符（見本院卷第二三頁），參酌自訴人
    於原審亦指陳有與被告大哥洽商聯繫等語在卷（見原審卷第五十頁），足徵被告
    及證人上開供述及證詞，均非無據，應堪採信。被告於原審雖供稱：伊當時尚無
    能力清償不足額之貸款等語，惟此充其量亦僅在表明其於簽約出售房地時，確知
    其手頭並無充裕可供活用之現款而已，然被告係透過兄長代為籌措資金已如上述
    ，且此事亦非自訴人全無所悉，尚難據此即認被告自始毫無意願履行買賣契約所
    約定應清償貸款債務之義務。又自訴人亦自承：被告有以所承購之房地向銀行貸
    款乙情，伊於訂約之際即已知悉等語明確（見原審第二四頁），參酌被告收取價
    金二百萬元後，確即辦理移轉所有權登記完竣，倘被告果基於訛詐財物之不法所
    有意圖，佯與自訴人簽訂買賣契約，豈有於取得價金後，仍依約將不動產移轉登
    記至自訴人名下？此與常見蓄意詐騙之惡徒，取款後旋即避不見面之行徑大相逕
    庭，足徵被告乃礙於一時窘迫，始遲延履行其清償貸款之義務，並無巧施詐術，
    使自訴人陷於錯誤而交付價款之舉。況自訴人於本院審理中指陳：伊已交付部分
    價款，然房地嗣後竟遭法院拍賣，伊害怕被告拒不返還所收取之價金，始提出自
    訴，而被告已將二百萬元全數歸還等語無誤（見本院卷第四二頁），並有和解書
    、自訴人出具之收據各一紙附卷足佐，益徵被告與自訴人雖未明示為解除契約之
    意思表示，實則已無真意續為契約義務之履行，而由被告返還二百萬元以資和解
    ，是綜依自訴人前後指訴以觀，本件無非係自訴人眼見所買受之房地頃遭法院拍
    賣，已受有損失，惟竟未獲被告表示欲如何處理後續問題，情急之餘，唯恐所交
    付被告之款項亦付諸東流，為免兩頭俱空，不得已乃提起自訴以求自保，實則自
    訴人並無認被告確有施用詐術，使其陷於錯誤簽訂買賣契約進而交付之真意，應
    堪認定。蓋自訴人不知法律，未能區辨刑事詐欺與民事債務不履行之異別，誤循
    自訴途徑謀以救濟，固堪理解，惟自訴人所指既與詐欺構成要件有間，自難據自
    訴意旨為督促被告儘速解決雙方民事紛爭之前揭情詞，遽為不利被告之認定，至
    為灼然。
三、綜上調查結果，自訴意旨所指，尚難認被告於簽訂本件不動產買賣契約之始，主
    觀上有何為自己不法所有之意圖，客觀上有對自訴人施用詐術情事，而自訴人亦
    非因此陷於錯誤而交付價款二百萬元，是被告因財務窘迫，周轉無著，致未能依
    約清償高市三信之貸款債務，致自訴人所買受之房地遭法院拍賣，核屬民事債務
    不履行問題，應循民事途徑解決，揆諸前揭說明，自不能對被告以刑法詐欺取財
    之罪責相繩。此外，復查無積極證據足資證明被告有何自訴人所指之詐欺犯行，
    自屬不能證明被告犯罪。
四、原審未察及此，遽為被告有罪之判決，尚有未洽，被告上訴否認有詐欺之意圖，
    指摘原判決不當，為有理由，自應由本院將原判決撤銷改判，另為被告無罪之諭
    知。
據上論斷，應依刑事訴訟法第三百六十九條第一項前段、第三百六十四條、第三百零
一條第一項，判決如主文。
中    華    民    國     九十二     年       五       月     十六       日
                              臺灣高等法院高雄分院刑事第七庭
                                  審判長法官  李春昌
                                        法官  黃憲文
                    法官  莊飛宗
右正本證明與原本無異。
不得上訴。
                                  法院書記官  張明賢
中    華    民    國     九十二      年      五       月     十六       日


司法院資訊處製作；財團法人民間司法改革基金會備份。
